最高法院刑事判決　　　　　　九十六年度台上字第五一二八號
上　訴　人　甲○○
　　　　　　　　　　樓之2
選任辯護人　王文聖律師
　　　　　　羅豐胤律師
上列上訴人因違反公職人員選舉罷免法案件，不服台灣高等法院
台中分院中華民國九十六年二月八日第二審判決（九十五年度選
上訴字第二一五一號，起訴案號：九十四年度選偵字第七０、八
二號），提起上訴，本院判決如下：
    主  文
原判決撤銷，發回台灣高等法院台中分院。
    理  由
本件原判決撤銷第一審關於上訴人甲○○部分之科刑判決，改判
仍論上訴人以共同連續對於有投票權之人，交付賄賂，而約其投
票權為一定之行使罪，處有期徒刑壹年肆月，褫奪公權肆年，固
非無見。
惟查：（一）公職人員選舉罷免法第九十條之一第一項之投票行
賄罪，乃刑法第一百四十四條投票行賄罪之特別法，以對於有投
票權之人，行求、期約或交付賄賂或其他不正利益，而約其不行
使投票權或為一定之行使者，為構成要件。又因收受賄賂之有投
票權人，刑法第一百四十三條亦設有投票受賄罪之處罰規定，二
者乃必要共犯中之對向犯，以彼此之間相互對立之意思，業經合
致而成立犯罪。從而論處被告以對於有投票權之人，行求、期約
或交付賄賂，而約其投票權為一定之行使罪時，該有罪之判決書
內，對於賄賂對象之有投票權人究為何人，彼此已否達成意思之
合致等犯罪構成要件事實，自應予明確之記載，並敘明其憑以認
定之證據及理由，始為適法。原判決事實二部分認定：林陳秀琴
（業經判決確定）預先估算計以每票新台幣（下同）一千元之價
格為上訴人尋求三十票之票源，……著手為上訴人尋求有意賣票
之民眾，並先後覓得劉桂伶、余麗玉、林秀卿（三人均經緩起訴
處分）等有投票權之人（三十票之計算方式乃以雅國皇家社區之
劉桂伶全戶二票、劉桂伶介紹三票、住於台中市○○○○街二十
二號林秀卿全戶三票、余麗玉全戶二票、林陳秀琴個人家中投票
人數五票、台中市北屯區○○○○街二號二樓－二票、遼陽北一
街二十號三票、遼陽北一街五號四樓－二票、柳陽東街五十八號
或五十九號－一票、瀋陽路三段二四九號七樓－二票、瀋陽路三
段二四九號四樓－二票、瀋陽路三段二五三號五樓或六樓－二票
、瀋陽路三段二五七號四樓－一票等）期約賄賂，約定其投票支
持上訴人，劉桂伶、余麗玉、林秀卿等人亦均當場允諾投票支持
上訴人，而許以為投票權之一定行使等情（原判決第三頁第一至
二十一行）。而論上訴人以修正前之公職人員選舉罷免法第九十
條之一第一項之投票期約賄賂罪，並與林陳秀琴均為共同正犯。
然原判決就上開所列之三十票，除劉桂伶、余麗玉、林秀卿部分
外，其餘究係何人？是否為具有投票權人？林陳秀琴是否已對之
行求？是否與之達成意思之合致，而期約賄選？均未詳細調查、
明白認定，並說明其所憑之依據，遽行判決，難謂適法。（二）
判決所載之事實及理由相互牴觸者，或判決之理由前後不相一致
者，均屬判決所載理由矛盾，依刑事訴訟法第三百七十九條第十
四款之規定，其判決當然為違背法令，足以構成撤銷之原因。原
判決採證人即同案被告林陳秀琴於偵查中供稱：「從居住之雅國
皇家社區同鄰選民中選擇對象，在十一月中旬以大樓對講機聯絡
簡太太（即劉桂伶，表示有二票），每票一千元，再由簡太太介
紹三票（住在遼陽北一街二十二號之林秀卿全戶三人）」等語（
原判決第十頁第十二至十五行），資為認定事實所憑之證據之一
。然其事實認定：林陳秀琴為上訴人尋求三十票之票源之計算方
式為劉桂伶全戶二票、劉桂伶介紹三票、住於台中市○○○○街
二十二號林秀卿全戶三票云云（原判決第三頁第十一至十三行）
。就劉桂伶介紹之三票即林秀卿全戶三票，拆分為「劉桂伶介紹
三票、林秀卿全戶三票」，予以重複列計，即與所憑之證據不相
適合；（三）原判決事實二認定：上訴人與林陳秀琴基於對有投
票權人期約賄賂，而約其投票予上訴人之犯意聯絡，於民國九十
四年九月二十九日，同意林陳秀琴之提議，後林陳秀琴即意圖漁
利，起意包攬對該選舉區內有投票權人期約賄賂，而約使該等有
投票權人投票予上訴人之事務，並先後覓得劉桂伶、余麗玉、林
秀卿等有投票權之人，劉桂伶、余麗玉、林秀卿等人亦均當場允
諾投票支持甲○○，而許以為投票權之一定行使。嗣於九十四年
十一月二十五日，林陳秀琴單獨前往臺中市○○路○段二九六號
上訴人競選服務處，欲收取買票賄款時，上訴人礙於政府查賄嚴
厲，恐遭查獲，遂打消念頭致未交付賄款予林陳秀琴轉發予上開
與其達成期約賄選之有投票權人；嗣林陳秀琴再於同年月二十七
日晚上某時許，起意邀約另一市議員候選人陳清景洽談賣票事宜
等情。如果無訛，則林陳秀琴為上訴人對有投票權人之期約賄賂
行為應係在九十四年十一月二十五日之前。然原判決於理由內依
憑為認定犯罪事實之陳林秀琴、劉桂伶、林秀卿之證言，其所證
陳之部分聯絡期約之時間則分別係在九十四年十一月二十六日至
九十四年十一月二十八日間（原判決第十頁倒數第七行、第十一
頁第十六至二十三行、第十二頁第十一至十三行）。且其所載之
劉桂伶使用之0000000000號電話、余麗玉使用之0000000000號（
原判決誤載為00000000009）行動電話分別與林陳秀琴使用00000
00000 號行動電話之通訊監察譯文，其通話時間分別為九十四年
十一月二十六日十七時及同日二十時二十二分（九十四年度選他
字第六八四頁第六、七行）。其事實之認定與理由之說明即相互
牴觸，有判決理由矛盾之違背法令。上訴意旨執以指摘，非全無
理由，應認原判決有撤銷發回之原因。
據上論結，應依刑事訴訟法第三百九十七條、第四百零一條，判
決如主文。
中　　華　　民　　國　九十六　年　　九　　月　二十一　日
                      最高法院刑事第五庭
                          審判長法官  林　增　福
                                法官  邵　燕　玲
                                法官  張　清　埤
                                法官  陳　世　雄
                                法官  蔡　國　在
      本件正本證明與原本無異
                                      書  記  官
中　　華　　民　　國　九十六　年　　九　　月　二十八　日
                                                      Ｋ
